【裁判字號】    98,上,132
【裁判日期】    990413
【裁判案由】    侵權行為損害賠償
【裁判全文】
臺灣高等法院臺南分院民事判決  98年度上字第132號
上訴人即附
帶被上訴人  乙○○○○○○○○.
訴訟代理人  曾柏暠    律師
被上訴人即
附帶上訴人  桐慶營造股份有限公司
法定代理人  丙○○
被上訴人即
附帶上訴人  華豐營造股份有限公司
法定代理人  戊○○○
上二人共同
訴訟代理人  王正宏  律師
複  代理人  黃昭雄  律師
上列當事人間請求侵權行為損害賠償事件，上訴人對於中華民國
98年6月16日臺灣臺南地方法院第一審判決（95年度重訴字第262
號），提起上訴，而被上訴人等於本院為附帶上訴，本院於99年
3月30日言詞辯論終結，判決如下：
    主  文
上訴及附帶上訴均駁回。
第二審上訴訴訟費用由上訴人負擔，附帶上訴訴訟費用由附帶上
訴人即被上訴人等連帶負擔。
    事實及理由
壹、本件上訴人即附帶被上訴人（下稱上訴人）於原審起訴主張
    ：被上訴人即附帶上訴人（下稱被上訴人）桐慶營造股份有
    限公司（下稱桐慶公司）及華豐營造股份有限公司（下稱華
    豐公司）共同承造臺南市政府所發包之「柴頭港溪整治工程
    」（下稱系爭工程），嗣被上訴人二人於工程進行期間，即
    於民國（下同）95年04月13日因未依臺南市政府指示啟動緊
    急應變行動打開新河道，且河道內尚留有鋼板樁及模撐等設
    備，致新河道開口變小，遭漂流物卡阻，使河水無法及時渲
    洩，淹沒上訴人所經營位在臺南縣永康市○○○路52巷46弄
    37 號之泰豪服裝行，造成店內童裝2萬餘件泡水毀損，總計
    損失新臺幣（下同）6,672,366元。嗣經上訴人於95年05月8
    日向臺南市政府提出損害賠償之申請，惟經臺南市政府函覆
    本件應向承攬公司即被上訴人等協議求償，惟被上訴人等迄
    今仍未賠償上訴人。本件被上訴人二人施作上開系爭工程阻
    塞排水致溪水暴漲，淹沒上訴人所有之房屋，造成上訴人所
    經營泰豪服裝行店內之服裝受損，且無法回復原狀，被上訴
    人等依民法第184條第1項及第185條第1項規定，自應連帶對
    上訴人負損害賠償之責。上訴人於本次水災中所受實際損害
    金額總計有6,672,360元，惟上訴人僅起訴請求600萬元。爰
    本於侵權行為所衍生之損害賠償請求權等法律關係，求為判
    命：被上訴人等應連帶給付上訴人600 萬元，及自本起訴狀
    繕本送達之翌日起至清償日止，按年息百分之5 計算利息之
    判決等語（原審判決被上訴人等應連帶給付上訴人 499,000
    元，及自95年12月1日起至96年05月24日止，按年息百分之5
    計算之利息，而駁回上訴人其餘之請求。嗣上訴人就其受敗
    訴判決部分﹝即5,501,000 元﹞聲明不服而提起上訴，並求
    為原判決關於此部分應予廢棄，被上訴人等應連帶給付上訴
    人5,501,000 元及法定遲延利息，並答辯聲明求為判決駁回
    被上訴人等之附帶上訴）。
貳、被上訴人等於本院審理時之陳述除與原審判決記載相同者予
    以引用外，並補以下列等語，資為抗辯：
  (一)被上訴人桐慶公司及華豐公司對於上訴人損失之發生並無故
    意或過失：
  (1)由於天氣變化莫測，故95年4月13日上午8時，中央氣象局有
    針對嘉義至新竹之間發佈豪雨特報，嗣又因鋒面南移，故當
    日11時30分又修正為臺南以北至苗栗之間，至下午02時又修
    正表示雨勢集中在嘉義以南至屏東地區，特別是臺南至屏東
    地區有大雷雨，臺南各區暴雨不斷，水災四處，有同月14日
    中華日報之網路新聞可證。由此可知95年04月13日之水災當
    不可歸責於被上訴人桐慶公司及華豐公司。
  (2)關於臺南市政府所稱有於95年04月10日之後下令啟動緊急應
    變行動，打開新河道，並提出相關監工日報表為證，尚與事
    實不符。因上訴人對有何針對95年04月13日水災之緊急應變
    措施，應具體說明如何應變之計畫與內容，有無告知被上訴
    人等應於何時完成準備作業，予以舉證；否則，其主張即不
    足採。
  (3)由臺南市政府（98年08月31日）回函可知其所謂有下令啟動
    緊急應變行動，係於95年04月10日之淹水事件，且當日被上
    訴人等之現場工地主任確實有配合立即以機具打開新河道。
    至於95年04月13日之暴雨部分，其回函稱：「依過去氣象資
    料不預期會再遭遇到更強烈之暴雨，加以須開挖土方作業量
    大，以致於未能全面打開新河道。」顯見不僅被上訴人，連
    業主及監造單位均未預期到會於95年04月13日又遭逢更強烈
    之暴雨，顯見被上訴人等並無過失可言。
  (4)在4月10日降雨後直至同月13日上午8時之間，皆未有雨，當
    可客觀合理判斷氣候已回復正常，而難謂因04月10日一日之
    豪雨而使一般人有認該年氣候迥異於往年之可能。
  (二)關於上訴人所主張之損失項目與金額部分：
  (1)上訴人迄今未能具體舉證其損失之項目與金額，故其主張應
    不足採信。
  (2)上訴人洪瑞成於民事呈報狀所附之20家上游客戶付款明細，
    共有52筆付款，然該52筆付款明細中竟有27筆付款欠缺任何
    之證據，故上訴人將之註記為「遺失」，顯見上訴人該份統
    計表欠缺證據基礎，其主張顯不足採。
  (3)上訴人雖主張其與上游客戶有經過會算衣物浸水之損失云云
    ，然依上訴人民事陳報狀所示共計有10筆「退貨」金額係「
    漏計」，且金額最高有390,200 元（阿成童裝）之退貨金額
    係漏記，明顯與經驗法則不符。另有12筆「現金給付」亦為
    「漏計」，且給付資料亦為遺失，而該12筆所謂漏計之現金
    給付部分，金額多高達數萬元之多，由此足證上訴人之主張
    多屬拼湊，欠缺實質而完整之證據。
  (三)關於上訴人為證明其已給付賠償金額，而傳訊證人之證詞部
    分，其中依證人丁○○之證詞，其根本未經手賠償乙事，亦
    未與上訴人洪瑞成進行對帳，純粹係為配合上訴人之舉證才
    簽寫收據，且不能僅以一兩筆貨款即指鹿為馬認為係水災衣
    物淹水之金額。又依證人己○○之證稱，其根本未與上訴人
    進行對帳會算，純粹係上訴人自己編撰數字，且竟將對王明
    源、潘月娥、林資常等人之匯款列為對己○○之賠償給付，
    顯與事實不符。另證人辛○○雖證稱有與上訴人進行會算，
    但上訴人之配偶謝玉瑛則證稱只有丁○○先生過來與其會算
    ，其他的人沒有，顯見證人辛○○之證詞不可採。至證人甲
    ○○係證稱：水退後，上訴人通知我們去看，要把物品拿回
    ，所以才會去上訴人洪瑞成家；然其卻又證稱上訴人有告訴
    他哪部分是他的，但其並沒有把該衣物帶回云云，其所述前
    後矛盾。再者，證人蔡奇源、馮松壽之證述內容，則與常情
    有違。
  (四)上訴人就其損害之擴大與有過失，縱  鈞院仍認上訴人之主
    張為有理由，惟上訴人既稱係由第三人寄賣衣物，當應將衣
    物放置架上，則何以衣物會堆疊於地上而遭到水淹，由此顯
    見上訴人亦與有過失。
  (五)依上，求為判決：(1)駁回上訴人之上訴。(2)原判決不利於被
    上訴人等部分廢棄，廢棄部分，上訴人在第一審之訴及假執
    行之聲請均駁回。
參、兩造不爭執之事實：
一、被上訴人桐慶公司及華豐公司共同參與承造臺南市政府所發
    包之系爭工程。
二、於系爭工程之施工進行期間，於95年04月13日因適逢天降大
    雨，致柴頭港溪之河水暴漲，而造成水災。
三、上訴人因上揭水災，致其所經營位在臺南縣永康市○○○路
    52巷46弄37號之泰豪服裝行店內之童裝泡水，而受有損害。
肆、兩造爭執之事項：
一、被上訴人等公司施作系爭工程就95年04月13日造成之水災，
    是否具有故意或過失，致上訴人受有損害？
二、上訴人所受損害與上揭系爭工程間有無相當之因果關係？所
    受損害金額為若干？
三、上訴人就其所受損害，是否與有過失？
伍、本院之判斷：
一、被上訴人等公司施作系爭工程就95年04月13日造成之水災，
    是否具有故意或過失，致上訴人受有損害？
  (一)查系爭工程施作處所附近於95年04月13日造成之水災之原因
    ，已經原審法院向臺南市政府函詢相關事項，並經該府函覆
    造成之水災之因素，乃本件被上訴人桐慶公司及華豐公司共
    同承造臺南市政府所發包系爭工程地點，於工程進行施作期
    間即95年4月10日因於30分鐘降下46‧5毫米雨量致當地淹水
    ，嗣臺南市政府於事後即已下令啟動緊急應變行動，打開新
    河道。而於同年04月13日自上午9時起開始下雨，直至下午4
    點時，因1小時內之降雨量高達56‧5毫米，且因系爭工程未
    能全數打開新河道，留有鋼板樁及橫撐，致新河道開口變小
    ，遭漂浮物卡阻，功能不彰。而壅塞原因即工地因素乃柴頭
    港橋段工地鋼便橋中間立墩、橫撐、上部結構漂流物卡阻，
    開闢新河道寬度未及因應，新河道口橫撐及鋼板樁未及時移
    除所致；亦即95年04月13日之水患，乃部分肇因於被上訴人
    等未能貫徹臺南市政府所下令啟動之緊急應變行動，致工地
    反應不及而加重淹水程度等情，有臺南市政府96年06月22日
    南市工水字第009600553540號函及內附之臺南市政府柴頭港
    溪排水410、413淹水事件鑑定報告一份在卷可憑（見原審卷
    (一)第207-236頁），自堪採信。
  (二)被上訴人等雖辯稱：95年04月13日之大雨為88年以來降雨強
    度與降雨時間綜合最大的一次暴雨事件，施工圖說上僅要求
    水汛期間河道斷面須暢通，被上訴人等乃按圖施作，且依該
    工程未治理前之河道，仍有淹水之可能性，況自04月10日下
    雨後已有近71小時之好天氣，且氣象局事先亦無任何豪雨特
    報之警示，被上訴人積極趕工，無法因應突然之暴雨云云。
    惟此非僅為上訴人所堅決否認，且與上揭淹水事件鑑定報告
    所載憑以判斷之內容不符；而被上訴人等公司既共同承造臺
    南市政府發包之系爭工程，因系爭工程施作之內容乃為排水
    整治河道，被上訴人等除須依其與訴外人臺南市政府間之工
    程合約完成硬體工程施作外，對於該工程目的乃在於排水整
    治之功用，即須為相當程度之注意，以避免於工程施作過程
    期間反造成該施工處居於較施工前更為不利之排水環境，且
    此應為被上訴人等所應盡之注意義務。至95年04月10日雖為
    非汛期，然該日既於30 分鐘內降下多達46‧5毫米之雨量，
    導致當地淹水，則被上訴人等即應注意天候氣象迥異於往年
    之情況，對於施工中之工程即應採取相當之措施，以避免嗣
    後有淹水情形再度發生，要之此非僅係單純按圖施作工程而
    可得避免之災害；且臺南市政府於95年04月10日既已下令啟
    動緊急應變行動，已如前述；況縱認臺南市政府未將應啟動
    緊急應變行動通知被上訴人等，惟渠等既共同承造臺南市政
    府所發包之排水整治河道之工程，其對排水整治之功用、工
    程施作期間排水環境之維護及排水功能之保持，本須為相當
    程度之注意，且此應為被上訴人等所應盡之注意義務，要之
    自無礙於被上訴人等過失責任之認定。惟被上訴人等卻未及
    啟動緊急應變機制，導致同年04月13日再度因豪雨而釀成水
    患，且經本院再向臺南市政府函詢有關啟動緊急應變行動之
    時間、內容等情況，亦與前揭函文及本院調查後之確認為相
    同之認定，而有臺南市政府98年10月14日南市工水字第0980
    1082190號函一份在卷可憑（見本院卷(一)第134-135頁）；顯
    然被上訴人等已有未盡其所應盡注意義務之情形，應堪認定
    。據此，上訴人主張被上訴人等就系爭95年04月13日水患之
    造成，具有過失之責任，並致放置在其所經營之前揭泰豪服
    裝行店內之童裝泡水，而受有損害等語，尚非虛妄，應堪採
    信。從而，被上訴人等辯稱：此次水患係為天災，乃不可歸
    責於渠等云云，自不足採。
二、上訴人所受損害與上揭系爭工程間有無相當之因果關係？所
    受損害金額為若干？
  (一)按因故意或過失，不法侵害他人之權利者，負損害賠償責任
    ；違反保護他人之法律者，推定其有過失；又數人共同不法
    侵害他人之權利者，連帶負損害賠償責任；民法第184條第1
    、2項前段及同法第185 條第1項前段分別定有明文。次按所
    謂相當因果關係，係指無此事實，雖不必生此結果，但有此
    事實，按諸一般情形，通常均可能發生此結果者而言。又所
    謂能預見，係指依客觀情形有可能預見，並非指行為人主觀
    上確有預見（最高法院95年度台上字第1959號判決參照）。
    質言之，所謂相當因果關係，係以行為人之行為所造成的客
    觀存在事實為觀察，依吾人智識經驗判斷，通常均有發生同
    樣損害結果之可能者，該行為人之行為，即與損害間有因果
    關係。準此，加上外來之加害行為，在通常情況下即會發生
    該當結果時，仍應認加害行為與損害間有相當因果關係存在
    （最高法院95年度台上字第449號判決參照）。
  (二)查上訴人雖主張其於本次系爭水災中所受實際損害金額，總
    計有6,672,360 元等語。惟此則為被上訴人等所堅決否認，
    且被上訴人等於系爭水災發生後，為補償受災戶及確定補償
    之金額，曾囑託「郭厚村不動產估價師事務所」鑑定，其中
    關於本件上訴人所請求成衣毀損所致之損失部分，已據「郭
    厚村不動產估價師事務所」鑑定金額為499,000 元，有查估
    報告書、修補查估報告書及（受災戶補償）查估報告表影本
    各1份在卷可按（見原審卷(一)第260、266及270-271頁）。而
    經本院核閱查估報告書所載，郭厚村不動產估價師事務所接
    受委託鑑定時，距系爭水患發生時約有一個月，多數受災戶
    均已完成傢俱修復及現場整頓，故其以：(1)現場殘跡，(2)受
    災戶舉證修復收單據，(3)受災戶當時拍攝相片，(4)其餘由受
    災戶舉證足可供鑑定之相關證據，資為鑑定評估之依據，究
    之應認已屬周延可信。而本件就其中童裝成衣庫存部分，因
    上訴人未能舉證受災當時成衣之數量及泡水時價值之損失，
    遂經李俊賢估價師採信上訴人所提供自95年03月起之進貨單
    據總額，併95年02月12日進貨單據半額（因進貨項為棉褲、
    牛仔褲，受災時已為夏季，故僅認定半額），認其進貨總額
    為二百五十四萬餘元，再經李俊賢估價師認定，淹水當時其
    庫存僅進貨額07成，且臺南縣永康市○○○路52巷46弄37號
    淹水高度32公分，經現場判斷其貨架高度、成衣堆疊狀況，
    及因衣物材質受水的毛細管吸附，而使淹水液位較水面略高
    ，且淹水當時可能進行的搶救等因素，綜合判斷其受淹水成
    衣部分約占其當時庫存量04成，並考量成衣應有的包裝及受
    損情形，認定其報廢致損失之價值約占庫存量07成；復綜合
    以上考量，酌以計算損失為499,000 元，亦業經郭厚村不動
    產估價師事務所以97年01月18日村字第08011801號函覆說明
    甚詳在卷（見原審卷(二)第9頁）。
  (三)依上，本院審酌有關水患災後之鑑定，本有其高度困難性及
    客觀障礙因素，而本件不動產估價師所據以鑑定之現場殘跡
    、受災戶舉證修復單收據、受災戶當時拍攝相片及其餘由受
    災戶舉證足可供鑑定之相關證據資料，當認已甚為充分、周
    延，且其又考量當時客觀之水患高度、貨架高度、成衣堆疊
    狀況，及因衣物材質受水的毛細管吸附，而使淹水液位較水
    面略高，和淹水當時可能進行的搶救等因素，而為綜合判斷
    ，究其鑑定結果，應為可採。
  (四)至上訴人雖主張本次水災中遭泡水之金額為6,672,360 元云
    云，並提出明細表、進貨憑證及收據為證，且證人顧守昌、
    吳俊賢、馮松壽、蔡洪惠英、丁○○、己○○、涂何宗、甲
    ○○及庚○○等人於原審或本院審理時亦附合其說。惟此則
    仍為被上訴人等所堅決否認，且按：
  (1)上訴人於原審及本院審理時自陳其為市售童裝之大盤商，而
    依一般商業市場上之經營策略及交易習慣，大盤商之毛利本
    較為低，當於進貨之後有相當大數量之出貨，始能有所獲利
    ，且童裝仍有其季節性及流行性，衡情上訴人為避免庫存之
    存貨壓力導致資金無法流通及倉庫成本增加，必定會在進貨
    後已為相當之銷貨程度後，始會再視季節狀況及銷售情況復
    為進貨，如此始有流動資金為進貨，並保持相當之獲利。況
    上訴人係獨資經營泰豪服裝行，登記資本額為6,000 元，有
    臺南縣政府營利事業登記證1份在卷可憑（見原審卷(一)第6頁
    ），且經財政部臺灣省南區國稅局新化稽徵所認定泰豪服裝
    行為小規模商號，故採固定每3個月1期，核估每期營業額為
    267,237 元，亦有財政部臺灣省南區國稅局新化稽徵所核定
    稅額繳款書7份在卷可稽（見原審卷(二)第52-54頁）；據上，
    並參諸一般經驗定則，顯然難認上訴人於系爭水患發生當時
    ，有如其所主張高額之庫存。
  (2)經本院核閱證人顧守昌、吳俊賢、馮松壽及蔡洪惠英於原審
    審理時分別證述之內容（見原審卷(二)第24－30頁）以觀，其
    中證人顧守昌為電視台記者，依其證述內容僅能證明上訴人
    庫存衣物有泡水現象，且其到現場採訪完畢後隨即離去，並
    未確切證及當時究有何數量之泡水庫存衣物。而證人吳俊賢
    固雖證證：其有至泰豪服裝行現場幫忙處理，現場衣物數量
    無法估計，大部分都泡水，我聽上訴人說損失至少幾百萬等
    語，惟此姑不論已屬傳聞之證述，致不足採，且其就遭泡水
    衣物之真正數量為若干，亦無法為明確之證述。另證人馮松
    壽固證述：我幫忙把沒有泡水的衣服搶救出來，店面的衣服
    堆高約一公尺，我沒有統計，但推估有八成的衣服泡水等情
    ，惟其就遭泡水衣物之真正數量為若干，仍無明確之點算，
    僅係證述推估八成泡水而已，究之已屬推測之詞。至證人蔡
    洪惠英之證稱內容，僅係聽聞上訴人陳述損失好幾百萬元，
    亦屬傳聞之證述；則徵諸一般之證據法則，渠等前揭證述內
    容，自尚不能採為有利於上訴人之認定依據。
  (3)又證人謝玉瑛於原審固到庭證述：「這批進貨憑單的部分，
    遇到我比較忙是1、2天記載一次，備註欄有寫02月18日泡水
    的意思是這項產品是2月18日進貨的，而泡水則是4月13日清
    點出來後加註泡水的，有寫日期的部分都是指進貨日期，後
    面文字的部分都是04月13日以後清點出來以後再列上去的，
    銷貨的數量可以在我的庫存表可以看得到（指備註欄寫泡水
    、銷貨之記載依據）。」「是指沒有泡到水，也沒有銷售出
    去的（指註明庫存的部分是何意思）。」「就是上游廠商要
    跟我收的價格，我們只能賣的比實收價錢高（指實收價是指
    何意）。」「04月13日泡水當天就清點，之後我花了好幾天
    的時間將產品歸類，有區分銷貨、庫存及泡水的三部分（指
    04月13日是如何清點的）。「銷貨數量我平日就有紀錄在電
    腦內（指銷貨數量如何統計）。」「過完年要冬季換春季時
    廠商就陸續進貨，都是一箱一箱整批進貨，廠商都是用寄賣
    的，我有銷售出去才有算帳，沒有賣出去廠商會收回去（指
    進貨憑單上的衣物數量如此大，是何時進貨的）。」「部分
    已付款，部分未付款（指銷貨數量部分是否已付款給廠商）
    。」「是以我進貨金額扣除銷貨金額，再扣掉庫存金額，即
    等於泡水金額（指最後泡水衣服總額如何計算出）。」「有
    的箱子沒有打開過的，我就看箱子上面的貨號，因為進貨的
    時候我就清點過（指就泡水之衣服有無逐箱打開清點。」等
    語在卷（見原審卷(二)第83－86頁）；惟究諸其證述內容以觀
    ，放置前揭處所之系爭童裝既有部分係廠商所寄賣者，自尚
    難認定係屬上訴人之損失。且其既證述有的箱子未打開清點
    ，則本諸一般之證據法則，實難憑此遽以認定遭水災毀損之
    成衣數量。再者，若確如證人謝玉瑛所證有將產品予以歸類
    ，並區分銷貨、庫存及泡水等三部分，則衡諸常理及一般經
    驗定則，上訴人為確認實際之損失及保全證據計，當於估價
    師到場鑑定時為實際之清點以明責任方是，豈有不慮及此，
    反於清點後未保留相關證物以待鑑定之理？顯與常情及一般
    事理有違。因之，證人謝玉瑛之前揭證述，仍不能採為有利
    於上訴人之認定依據。
  (4)至上訴人於本院審理時雖又提出明細表、進貨憑證及收據等
    資料為證（見本院卷第50－84、155－171頁）。惟按經本院
    核閱上揭明細表等資料以察，其中上訴人所整理之20家上游
    客戶之付款明細（見本院卷(一)第196－198頁），共有52筆付
    款（含退貨）明細，然該52筆付款（含退貨）明細中竟有27
    筆付款（含退貨）欠缺任何之證據資料，因此上訴人將之註
    記為「遺失」，顯見該份明細表已因欠缺證據基礎，而有可
    議；又其中共計有10筆「退貨」金額係「漏計」，且金額最
    高者有390,200 元（阿成童裝）之退貨金額係漏記，顯與經
    驗法則未合；另有12筆「現金給付」亦記載為「漏計」，且
    給付資料亦為遺失，況該12筆所謂漏計之現金給付金額多高
    達數萬元者，足證上訴人之主張已欠缺實質而完整之證據資
    料。且若如上訴人所陳多係以現金支付，則雙方有會算淹水
    之衣物金額時，當會以一筆同額之票據或匯款金額進行給付
    方是，惟上訴人所提出之資料，卻無銷貨金額或淹水金額與
    其給付金額數據相符之情形；況若確有其事，則對此重要之
    證據資料，上訴人為何於原審審理時卻未予提出？亦與事理
    有違。因之，上訴人所提出之明細表等資料，尚不足採。
  (5)再者，經本院核閱證人丁○○、己○○、涂何宗、甲○○及
    庚○○等人於本院審理時分別證述之內容（見本院卷(一)第14
    2-147、180-183頁）以察，其中證人丁○○係證述：「知道
    （指其是否知道上訴人家淹水）。那段時候是我先生與上訴
    人接洽，我先生已經過世。」「我不是很清楚，有些是我先
    生與他們算的（指金額如何結算。」可知其根本未經手結算
    金額乙事，亦未與上訴人進行對帳，僅為配合上訴人之舉證
    始簽寫系爭收據；據此，縱認有該收據內容所示款項交付之
    事實，亦未能執此證明與本件水災有何關連性。而證人己○
    ○證稱：「沒有（指其有無至上訴人處清點剩多少衣服）。
    」「他說欠我120 萬元，叫我算便宜一點，有一部份，就這
    樣處理掉。賠我錢是道義上他要負責（指其物品有部分係寄
    賣的，為何發生水災要賠他）。」「我不知道（指淹水之衣
    服是否完全不能使用）。上訴人有拿去整理、去洗，但褪色
    無法使用。」「我不知道他怎麼說，但我知道有拿去洗衣廠
    洗（指上訴人有無告訴他淹水的衣服拿去整理，但無法使用
    ）。」究其證詞內容可知，證人己○○並未與上訴人進行對
    帳及會算之行為；再參諸其又證述：「有些是現金，有些是
    支票（指錢如何付法）。」惟上訴人卻提出匯款申請書，而
    匯款申請書上所載之收款人卻為王明源、潘月娥、林資常等
    他人，且匯款之總金額亦不符，顯已有可議。又證人辛○○
    雖證稱：有與上訴人洪瑞成進行會算等語，惟上訴人之配偶
    謝玉瑛卻證述：只有丁○○先生有過來與其會算，其他的人
    沒有等情，渠等竟對己稱親歷事實之陳述，互不一致；後證
    人辛○○又證稱：當天水災時他有去到現場，且有注意自己
    的貨，自己被淹的貨只有2、3萬元云云，惟嗣後又證述：當
    天在現場，但未將自己的貨拖走，也沒有進行清點淹水衣物
    ，也不知道上訴人洪瑞成之後將淹水衣服如何處理。」亦前
    後所證不一，且相互矛盾，顯見證人辛○○之證詞，已不可
    採，復與一般之經驗法則相違背。緣衡諸常情，在水災現場
    之人，豈有不幫忙搶救衣物之理，何況是自己寄賣之衣物？
    且淹水衣物需立即處理，乃為社會上一般稍具常識者所知悉
    ，惟證人辛○○卻證稱不知道淹水衣物如何處理，而此則益
    徵其證詞之不足採。另證人甲○○先則證稱：水退後，上訴
    人洪瑞成通知我們去看，要把物品拿回，所以才會去上訴人
    洪瑞成家等情；後又證述：上訴人洪瑞成有告訴他哪部分是
    他的，但其並沒有把該衣物帶回云云，已有前後所述矛盾不
    一之情形；至證人證稱有收到上訴人洪瑞成開給他的支票，
    惟在無其他確切證據足資佐證之情況下，該支票並無法證明
    與淹水事件之賠償有所關聯。再者，證人蔡奇源雖證稱：其
    有與上訴人清點淹水的衣物部分，是水退了之後到現場，衣
    物都還在現場等語，然嗣後卻證稱：其不瞭解地面上有堆放
    紙箱之事等情，顯證其根本未至現場；至上訴人雖提出兌現
    票據之資料，主張有付款給蔡奇源云云，然經本院核閱結果
    ，上訴人僅係提出票據兌現之明細，惟究係何人持以兌現，
    並無法從上訴人所提出之資料中得知；況系爭水災係於95年
    4月13日發生，卻簽發同年6月初之支票，且支票並非在清點
    會算後一次開具，而係於不同時間開立，且金額不一，亦顯
    與常情有違。此外，上訴人就此又無法提出其他確切之證據
    足資證明，或供本院調查以實其說，自尚不能徒憑前揭前後
    所證不一且相互矛盾、又與事理有違之證述及明細表、進貨
    憑證、收據等，即採為有利於上訴人之論據。
  (五)另上訴人於本院審理時雖另主張請求權基礎為民法第176 條
    第1項之無因管理，及同法第179條之不當得利（究此僅為法
    律上之主張，且主張之事實仍為同一，自非屬訴之變更、追
    加之情形）等語。惟按依民法第176條第1項之規定，須為管
    理事務利於本人或不違反本人明示或可得推知之意思者，始
    足當之。本件兩造迄本院審理時均對是否有過失以及賠償金
    額有所爭議，此亦為上訴人所明知，可見上訴人自己賠償予
    訴外人丁○○等人時，不僅非基於為被上訴人等管理事務之
    意思，更與其明示或可推知之意思相違。另依民法第173 條
    第1 項規定：「管理人開始管理時，以能通知為限，應即通
    知本人。如無急迫之情事，應俟本人之指示。」本件上訴人
    給付金錢予訴外人丁○○等人，並非屬急迫之事，卻未通知
    被上訴人等，顯見其根本無為被上訴人等管理事務之意思。
    況有關損害賠償責任之認定及賠償金額之確定，於兩造有爭
    執之情形下，本應訴諸法院進行法律程序，並非單純之生活
    事務，可由他人代為無因管理，上訴人對於此一極具爭議及
    高度法律問題之事項，主張為被上訴人等進行無因管理云云
    ，顯已與民法無因管理之規範意旨不符。至上訴人主張本件
    另有不當得利之適用云云，則為被上訴人等所堅持否認，且
    迄仍未提出任何理由與要件該當之說明。從而，上訴人此部
    分之主張，仍尚不能採為有利上訴人之認定依據，併予敘明
    。
三、上訴人就其所受損害，是否與有過失？
  (一)按損害之發生或擴大，被害人與有過失者，法院得減輕賠償
    金額或免除之，民法第217條第1項固定有明文。惟按過失相
    抵，係指損害之發生或擴大，被害人與有過失而言。亦即被
    害人之過失行為與加害人之加害行為共同成立同一損害，或
    加害行為之損害發生後，因被害人之過失行為，致其損害擴
    大，是必被害人有過失，方有過失相抵原則之適用（最高法
    院86年度台上字第0341號判決參照）。準此，僅於被害人之
    行為與損害之發生或擴大有相當因果關係時，才有與有過失
    之可言，並非被害人所有與法不合之行為，均當然成為損害
    發生或擴大之共同原因。且被害人之行為與結果之發生並無
    相當因果關係時，尚不能僅以其有過失，即認有過失相抵原
    則之適用（最高法院95年度台上字第1932號、96年度台上字
    第2672號判決參照）。
  (二)查本件系爭水患發生之原因，乃被上訴人等未依臺南市政府
    所指示進行啟動緊急應變機制所導致，已如前述；而洪水氾
    濫釀成水災，衡諸一般經驗定則，均為突然發生且極易導致
    立即之災害者，衡情要難認上訴人有何未盡搶救之能事；此
    外，被上訴人等就上訴人與有過失，並有促成損害之發生或
    擴大等情，迄無法提出其他確切之證據足資證明，或供本院
    調查以實其說。從而被上訴人等辯稱：被上訴人等就損害之
    發生與有過失，得請求減輕賠償金額云云，尚屬無據。
陸、綜上所述，本件上訴人本於侵權行為所衍生之損害賠償請求
    權之法律關係，請求判決：被上訴人等應連帶給付上訴人49
    9,000元，及自起訴狀繕本送達之翌日（即95年12月1日，見
    原審卷(一)第54-55頁）起至96年5月24日止，按年息百分之05
    計算之利息，為有理由，應予准許。至逾此範圍所為損害金
    之請求，為無理由，應予駁回，其假執行之聲請失所附麗，
    應併予駁回。原審就超過上開應予准許部分，為上訴人敗訴
    之判決，並駁回其假執行之宣告，經核於法並無違誤，上訴
    人上訴意旨，就此部分仍執陳詞，指摘原判決不當，求予廢
    棄改判准如上訴聲明所示，為無理由，應駁回其上訴。至原
    審就上開應予准許部分，判命被上訴人等應連帶給付，並依
    兩造之聲請酌定相當金額而為准、免假執行之宣告，經核於
    法亦無違誤；被上訴人等附帶上訴意旨，就此部分仍執陳詞
    ，指摘原判決不當，求予廢棄改判駁回上訴人在第一審之訴
    及其假執行之聲請，為無理由，應予以駁回。
柒、又本件待證事實已臻明確，兩造其餘攻擊防禦方法及舉證，
    對判決之結果已不生影響，爰不一一詳為審酌，附此敘明。
捌、據上論結，本件上訴及附帶上訴均為無理由，依民事訴訟法
    第449條第1項、第78條及第85條第2項，判決如主文。
中    華    民    國    99    年    4    月     13    日
                  民事第三庭   審判長法  官  黃崑宗
                                     法  官  王浦傑
                                     法  官  張世展
上為正本係照原本作成。
上訴人乙○○○○○○○○如對本判決上訴，須於判決送達後20
日內向本院提出上訴狀，未表明上訴理由者，應於上訴後20日內
，向本院提出理由書（須附繕本）。依法須繳納裁判費並應委任
律師為訴訟代理人，始得上訴。
被上訴人不得上訴。
中    華    民    國    99    年    4     月    15    日
                                     書記官  吳秋賢
【附記】
民事訴訟法第466條之1：
(1)對於第二審判決上訴，上訴人應委任律師為訴訟代理人。但上
  訴人或其法定代理人具有律師資格者，不在此限。
(2)上訴人之配偶、三親等內之血親、二親等內之姻親，或上訴人
  為法人、中央或地方機關時，其所屬專任人員具有律師資格並
  經法院認為適當者，亦得為第三審訴訟代理人。
民事訴訟法第466條之2第1項：
  上訴人無資力委任訴訟代理人者，得依訴訟救助之規定，聲請
  第三審法院為之選任律師為其訴訟代理人。

司法院資訊處製作；財團法人民間司法改革基金會備份。
